ACORDAO-COMPLETO-2481465

ACÓRDÃO 2307/2021 ATA 38/2021 - PLENÁRIO

VISTOS, relatados e discutidos estes autos de pedido de reexame interposto pela Sra. Natália Alexandra Pinto contra o Acórdão 1746/2020-TCU-Plenário,
ACORDAM os ministros do Tribunal de Contas da União, reunidos em sessão do Plenário, com fundamento no art. 48 da Lei 8.443/1992, diante das razões expostas pelo relator, em:
9.1. conhecer do pedido de reexame e, no mérito, negar a ele provimento, mantendo inalterados os termos do Acórdão 1746/2020-TCU-Plenário; e 
9.2.  dar ciência desta deliberação à recorrente e aos demais interessados.

Pedido de reexame interposto contra acórdão que aplicou multa à recorrente, em razão de irregularidades relacionadas à contratação de serviços de locação de unidade móvel de saúde no âmbito do programa Carreta da Mulher/DF.

Entidades/órgãos do Governo do Distrito Federal.

3. Interessados/Responsáveis/Recorrentes:
3.1. Responsáveis: Cleunici Godois Freire Ferreira (XXX.566.181-XX); Elias Fernando Miziara (XXX.024.711-XX); Guilherme Francisco Guimaraes (XXX.302.061-XX); Natália Alexandra Pinto (XXX.348.626-XX); Rodrigo Rodrigues Miranda (XXX.046.711-XX); Rosalina Aratani Sudo (XXX.290.171-XX)
3.2. Recorrente: Natália Alexandra Pinto (XXX.348.626-XX).

13.1. Ministros presentes: Ana Arraes (Presidente), Walton Alencar Rodrigues, Benjamin Zymler (Relator), Augusto Nardes, Raimundo Carreiro, Bruno Dantas, Vital do Rêgo e Jorge Oliveira.
13.2. Ministro-Substituto convocado: Augusto Sherman Cavalcanti.
13.3. Ministros-Substitutos presentes: Marcos Bemquerer Costa, André Luís de Carvalho e Weder de Oliveira.

ACORDAO-COMPLETO-2527407

Acórdão de Relação 349/2022 - Plenário

Acórdão de Relação

ACORDAO-COMPLETO-2523029

Acórdão de Relação 154/2022 - Plenário

BENJAMIN ZYMLER

Ministro Walton Alencar Rodrigues.

Adoto como relatório a instrução elaborada por auditor lotado na Secretaria de Recursos (peça 171) , salientando que a proposta de encaminhamento contou com a anuência do dirigente da unidade técnica (peça 172) , nos termos da delegação de competência fixada pela Portaria Serur 2/2021:
		"Trata-se do pedido de reexame (peça 122) interposto pela sra. Natália Alexandra Pinto contra o Acórdão 1746/2020-TCU-Plenário (peça 104) . 
2.		Eis o teor da deliberação recorrida (peça104) :  
'ACORDAM os Ministros do Tribunal de Contas da União, reunidos em sessão de Plenário, com fundamento nos artigos 235 e 237 do RITCU, ante as razões expostas pelo Relator, em:
9.1. conhecer da representação para, no mérito, considerá-la procedente;
9.2. acolher as razões de justificativa de Rodrigo Rodrigues Miranda;
9.3. rejeitar as razões de justificativa de Elias Fernando Miziara, Guilherme Francisco Guimarães, Cleunici Godois Freire Ferreira, Natália Alexandra Pinto e Rosalina Aratani Sudo;
9.4. aplicar aos responsáveis citados do item 9.3. multas individuais previstas no artigo 58, II, da Lei 8.443/1992, conforme discriminado a seguir, fixando-lhes o prazo de 15 (quinze) dias, a contar das notificações, para que comprovem, perante o Tribunal (art. 214, inciso III, alínea "a", do Regimento Interno/TCU) , o recolhimento das dívidas ao Tesouro Nacional, atualizadas monetariamente desde a data deste acórdão até a dos efetivos recolhimentos, se forem pagas após o vencimento, na forma da legislação em vigor:
	RESPONSÁVEL
	VALOR (R$) 

	Elias Fernando Miziara
	10.000,00

	Guilherme Francisco Guimarães
	5.000,00

	Cleunici Godois Freire Ferreira
	5.000,00

	Natália Alexandra Pinto
	3.300,00

	Rosalina Aratani Sudo
	7.000,00

9.5. autorizar, desde logo, nos termos do art. 28, inciso II, da Lei 8.443/1992, a cobrança judicial das dívidas, caso não atendidas as notificações; e
9.6. encaminhar cópia desta deliberação aos representantes e à Secretaria de Estado de Saúde do Distrito Federal (SES/DF) .' (grifado) 
HISTÓRICO 
3.		Cuidam os autos de representação elaborada conjuntamente pelo Procurador da 2ª Promotoria de Justiça de Defesa da Saúde do Ministério Público do Distrito Federal e dos Territórios, sr. Jairo Bisol, e pela Procuradora do Ministério Público de Contas do Distrito Federal, sra. Cláudia Fernanda de Oliveira Pereira, com fulcro no art. 6º, inciso XVIII, alínea "c", da Lei Complementar 75/93, c/c o art. 96 do Regimento Interno do Tribunal de Contas do Distrito Federal - TCDF e com o art. 237, incisos I e IV, do Regimento Interno do Tribunal de Contas da União -TCU (peça 4) , de 7/8/2014, para que fosse verificado o atendimento da deliberação do Acórdão 310/2014-TCU-Plenário, prolatado nos autos do TC Processo 012.753/2013-0, em 19/2/2014, em relação às chamadas "Carretas da Mulher" (peça 4, p. 1-2) , em aditamento ao Ofício 172/2014-CF/MP-DF, de 31/7/2014, protocolado junto ao TCU em 1º/8/2014 (peça 1, p. 1-4) .  
4. 		Os presentes autos têm como objeto o Contrato 97/2014 (peça 11, p. 4-31) , firmado em 30/4/2014, entre a Secretaria de Estado de Saúde do Distrito Federal (SES/DF) e a Empresa Gebramed Comércio e Representações Ltda. (CNPJ 05.084.690/0001-28) , por meio de adesão à Ata de Registro de Preços 26/2013, da Secretaria de Estado de Saúde de Tocantins. 
5.		O contrato em comento foi assinado após a prolação do Acórdão 310/2014-TCU-Plenário, de 19/2/2014, acima mencionado, da relatoria do Ministro Benjamin Zymler, tendo por objetivo a contratação de serviço de locação de unidade móvel adaptada contendo um equipamento para mamografia e um equipamento de ultrassonografia, com disponibilização de mão-de-obra especializada na produção de imagem, diagnóstico e laudo, bem como de todos os insumos necessários à realização dos exames, e motorista especializado para a condução da unidade móvel e manuseio dos equipamentos nele adaptados.
6.		Por meio do referido Acórdão 310/2014-TCU-Plenário, de 19/2/2014, o Tribunal decidiu:  
'1.7.1 dar ciência à SES/DF sobre a ocorrência das seguintes irregularidades: 
1.7.1.1 os processos licitatórios na modalidade pregão de números 247/2012 e 248/2012 não foram precedidos de suficiente motivação para escolha pelo Sistema de Registro de Preço (SRP) , de modo a evidenciar se seria de fato a opção mais econômica para a administração, bem como não ofereceu motivação satisfatória para determinação dos quantitativos licitados, o que afronta o disposto no inciso IV do art. 2º do Decreto 3.931/2001 - alterado pelo Decreto 7.892/2013 - (item 15 da instrução técnica) ; 
1.7.1.2 ausência de motivação suficiente para implantação das chamadas 'Carretas da Mulher' no DF, uma vez que a motivação apresentada não corresponde à realidade do DF, por não haver problemas geográficos que comprometam o deslocamento das pessoas, de modo a exigir que os serviços de saúde se desloquem até elas, o que contraria o art. 2º da Lei 9.784/1999, recepcionada pela Lei Distrital 2.834/2001 (item 17 da instrução técnica) ;
1.7.1.3 ausência de orçamento detalhado em planilhas que expressem a composição de todos os seus custos unitários, identificadas nos processos licitatórios na modalidade pregão de números 247/2012 e 248/2012, o que afronta o disposto no § 2º, inciso II, do art.7º da Lei 8.666/1993 (item 18 da instrução técnica) ; 
1.7.1.4 ausência de estudos de viabilidade sem o detalhamento estabelecido pelo TCDF, o que afronta a DN 1/2011-TCDF (item 21 da instrução técnica) ; 
1.7.1.5 a opção por terceirizar os serviços prestados nas unidades móveis de mamografia afrontou os requisitos da Portaria 1034/2010/MS, que exige comprovada necessidade de complementação dos serviços públicos de saúde, impossibilidade de ampliação desses serviços, aprovação pelo Conselho de Saúde e inclusão no Plano de Saúde da unidade federada (item 22 da instrução técnica) ; 
1.7.2 recomendar à SES/DF que: 
1.7.2.1 proceda ao ajuste contratual com vistas a estabelecer um mínimo efetivo de realização de exames, vinculando-o como condição para o pagamento, ou estabeleça regra que preveja algum tipo de compensação financeira caso o quantitativo mínimo não seja atingido (item 16 da instrução técnica) ; 
1.7.2.2 ajuste o contrato de modo a adicionar cláusula detalhada sobre a necessidade de compensação financeira nos casos em que uma das empresas contratantes fique impedida temporariamente de prestar os serviços, a fim de evitar interpretações que possam causar dano ao erário como, por exemplo, ter que arcar com pagamento do contrato durante a interrupção dos serviços causada por uma das empresas (item 20 da instrução técnica) ; 
1.7.2.3 nas próximas licitações que existirem recursos federais envolvidos, realize pesquisa de preço mais abrangente com detalhamento de custos (item 19 da instrução técnica) .'
7.		Na instrução de 11/9/2014 (peça 6) , a Secretaria de Controle Externo da Saúde do Tribunal de Contas da União - SecexSaúde propôs a realização de diligência para que fossem juntados aos autos os documentos necessários ao exame da representação. Em instrução posterior, de 27/4/2015 (peça 14) , a referida unidade técnica propôs que a representação fosse conhecida e que diligências adicionais fossem realizadas. Essa proposta foi acolhida pelo Ministro-Relator do processo, conforme despacho de 11/5/2015 (peça 17) .
8.		Em 30/5/2015, a unidade técnica propôs a realização de diversas audiências em relação aos responsáveis vinculados às irregularidades identificadas nos autos, conforme instrução consubstanciada na peça 35.  
9.		Em cumprimento ao despacho do Secretário (peça 37 e 39) , de 2/6/2016, com fundamento na delegação de competência conferida pelo Relator, Ministro Walton Alencar Rodrigues, por meio da Portaria-MIN-WAR 1, de 10/7/2014, foi promovida a audiência dos srs. Elias Fernando Miziara, Secretário de Estado de Saúde do Distrito Federal, à época; Rodrigo Rodrigues Miranda, Subsecretário de Planejamento, Regulação, Avaliação e Controle da Secretaria de Estado de Saúde do Distrito Federal (SUPRAC) ; e Guilherme Francisco Guimarães, Diretor da Diretoria de Análise, Prospecção a Aquisições (DAPA) , por meio dos Ofícios 0321/2016-TCU/SecexSaúde, de 7/6/2016 (peça 41) , 0322/2016-TCU/SecexSaúde, de 7/6/2016 (peça 42) e 0323/2016-TCU/SecexSaúde, de 7/6/2016 (peça 43) , respectivamente. 
10.	Os referidos responsáveis tomaram ciência dos aludidos ofícios. Houve a solicitação e concessão de dilação de prazo, conforme documentos constantes das peças 44, 45, 47, 48, 49, 50, 56, 57 e 58. Todos apresentaram, tempestivamente, suas razões de justificativa, de acordo com os documentos constantes das peças 46, 53, 54 e 59. O sr. Rodrigo Rodrigues Miranda constituiu representante legal (peças 51, 52 e 55) .
11.	De acordo com nova instrução da unidade técnica, de 2/8/2017 (peça 60) , após análise das razões de justificativa apresentadas pelo sr. Rodrigo Rodrigues Miranda, verificou-se a necessidade de nova medida saneadora, uma vez que se constatou que a audiência do sr. Rodrigo Rodrigues Miranda teria sido indevida. Desse modo, foram propostas novas audiências, haja vista a necessidade de análise quanto à responsabilização pela elaboração e aprovação do termo de referência (peça 54, p. 6-40) que embasou a contratação da "Carreta da Mulher" mediante o Contrato 97/2014 (peça 54, p. 41-68) .
12.	Foram ordenadas em 2/8/2017 as audiências das srs. Cleunici Godois Freire Ferreira, Diretora da Diretoria de Gestão da Atenção Primária à Saúde (DIGAPS/SAPS/SESDF) ; Natália Alexandra Pinto, Assessora Técnica da Diretoria de Gestão da Atenção Primária à Saúde (DIGAPS/SAPS/SESDF) ; e Rosalina Aratani Sudo, Subsecretária da Subsecretaria de Atenção Primária à Saúde (SAPS/SES) (peça 62) . Por meio dos Ofícios 0566/2017-TCU/SecexSaúde, de 7/8/2017 (peça 64) , 0567/2017-TCU/SecexSaúde, de 7/8/2017 (peça 65) , e 0568/2017-TCU/SecexSaúde, de 7/8/2017 (peça 66) , as referidas responsáveis foram ouvidas em audiência, respectivamente.
13.	Essas responsáveis tiveram ciência dos aludidos ofícios. Houve a solicitação e concessão de dilação de prazo, vista e cópia do processo, conforme documentos constantes das peças 67 a 72, 74, 76 a 83, 85 a 89, 92, 93, e 95 a 98. Todas as responsáveis apresentaram, tempestivamente, suas razões de justificativa, de acordo com os documentos constantes das peças 84, 94 e 99. A sra. Cleunici Godois Freire Ferreira (peças 90 e 91) e a sra. Natália Alexandra Pinto (peças 73 e 75) constituíram representante legal.
14.	Em instrução e mérito, de 5/9/2019 (peça 102) , a unidade técnica propôs a Tribunal:
a) conhecer da presente representação, satisfeitos os requisitos de admissibilidade previstos nos arts. 235 e 237, inciso I, do Regimento Interno deste Tribunal, e no art. 103, § 1º, da Resolução - TCU 259/2014, para, no mérito, considerá-la procedente; 
b) rejeitar as razões de justificativa apresentadas pelos responsáveis: 
i. sr. Elias Fernando Miziara, CPF XXX.024.711-XX, Secretário de Estado de Saúde, à época (parágrafos 24-37, desta instrução) ; 
ii. sr. Guilherme Francisco Guimarães, CPF XXX.302.061-XX, Diretor da Diretoria de Análise, Prospecção a Aquisições, à época (parágrafos 41-42, desta instrução) ; 
iii. sra. Cleunici Godois Freire Ferreira, CPF XXX.566.181-XX, à época, Diretora da Diretoria de Gestão da Atenção Primária (parágrafos 61-76, desta instrução) ; 
iv. sra. Natália Alexandra Pinto, CPF XXX.348.626-XX, à época, Assessora Técnica da Diretoria de Gestão da Atenção Primária à Saúde (parágrafos 94-103, desta instrução) ; e 
v. sra. Rosalina Aratani Sudo, CPF XXX.290.171-XX, Subsecretária da Subsecretaria de Atenção Primária à Saúde, à época (parágrafos 123-128, desta instrução) . 
c) acatar as razões de justificativa apresentadas pelo sr. Rodrigo Rodrigues Miranda, CPF XXX.046.711-XX, à época, Subsecretário de Planejamento, Regulação, Avaliação e Controle da Secretaria de Estado de Saúde do Distrito Federal (peça 60, parágrafos 22-29; e parágrafo 8 desta instrução) ; 
d) aplicar ao sr. Elias Fernando Miziara, CPF XXX.024.711-XX Secretário de Estado de Saúde, à época; ao sr. Guilherme Francisco Guimarães, CPF XXX.302.061-XX, Diretor da Diretoria de Análise, Prospecção a Aquisições, à época; à sra. Cleunici Godois Freire Ferreira, CPF 579.566.181- 34, à época, Diretora da Diretoria de Gestão da Atenção Primária; à sra. Natália Alexandra Pinto, CPF XXX.348.626-XX, à época, Assessora Técnica da Diretoria de Gestão da Atenção Primária à Saúde; e à sra. Rosalina Aratani Sudo, CPF XXX.290.171-XX, Subsecretária da Subsecretaria de Atenção Primária à Saúde, à época, individualmente, a multa prevista no art. 58, II, da Lei 8.443/1992, fixando-lhes o prazo de 15 (quinze) dias, a contar das notificações, para que comprovem, perante o Tribunal (art. 214, inciso III, alínea "a", do Regimento Interno/TCU) , o recolhimento das dívidas ao Tesouro Nacional, atualizadas monetariamente desde a data do acórdão até a dos efetivos recolhimentos, se forem pagas após o vencimento, na forma da legislação em vigor; 
e) autorizar, desde logo, nos termos do art. 28, inciso II, da Lei 8.443/1992, a cobrança judicial das dívidas caso não atendidas as notificações; e 
f) encaminhar cópia do acórdão que vier a ser proferido, assim como do relatório e do voto que o fundamentarem, ao representante e à Secretaria de Estado de Saúde do Distrito Federal (SES/DF) . (grifado) 
15.	Por meio do Acórdão 1746/2020-TCU-Plenário, de 8/7/2020 (peça 104) , o Tribunal conheceu da representação e no mérito a considerou procedente, aplicando-se aos responsáveis indicados no subitem 9.4 do referido acórdão multa individual do art. 58, inciso II, da Lei 8.443/1992, conforme transcrito no item 2, retro. 
16.	Mediante o Acórdão 3189/2020-TCU-Plenário, de 2/12/2020 (Relação 42/2020-TCU-Plenário, Relator Ministro Benjamin Zymler - peça 154) , o Tribunal não conheceu de pedido de reexame interposto pelo sr. Elias Fernando Miziara contra o Acórdão 1746/2020-TCU-Plenário, por ser intempestivo e por ausência de fatos novos. 
17.	Desta feita, examina-se pedido de reexame interposto pela sra. Natália Alexandra Pinto em 6/8/2020 (peça 122) contra o referido Acórdão 1746/2020-TCU-Plenário. 
EXAME DE ADMISSIBILIDADE 
18. 	Em consonância com a instrução anterior desta unidade, reitera-se o exame preliminar de admissibilidade, acolhido por despacho do relator, Ministro Benjamin Zymler, de 11/8/2020 (peça 126) , que conheceu do recurso, suspendendo-se os efeitos dos subitens 9.3, 9.4 e 9.5 do Acórdão 1746/2020-TCU-Plenário (peça 104) em relação à recorrente. 
EXAME TÉCNICO
	Delimitação do recurso 
19.  	Constitui objeto do pedido de reexame sob análise verificar se:
	19.1. houve a ocorrência da prescrição punitiva fundada em decisão do TCU, sob os regimes do Código Civil (Acórdão 1441/2016-TCU-Plenário) e da Lei 9.873/1999; 
	19.2. as alegações recursais apresentadas pela recorrente são procedentes e capazes de impor a reforma da deliberação recorrida, tornando, em consequência, insubsistente a multa a ela aplicada ou, alternativamente, a redução do seu valor. 
Mérito	
Das razões recursais (peça 122) 
20.	No essencial, a recorrente alegou que: 
20.1. não teve conhecimento do Acórdão 310/2014-TCU-Plenário antes elaborar o termo de referência objeto desta representação; 
20.2. não está demonstrada a gravidade da infração por ela cometida, sendo, pois, indevida a multa aplicada pelo TCU;  
20.3. o termo de referência questionado foi elaborado sob ordens dos seus superiores hierárquicos e baseado no modelo existente e aprovado anteriormente no âmbito do órgão, circunstância essa não observada pelo Tribunal ao penalizá-la com multa;  
20.4. há motivação suficiente no termo de referência que deu suporte ao Contrato 97/2014, haja vista que foi elaborado exatamente conforme determina, por exemplo, o inciso I do artigo 9º do Decreto Federal 5.450/2005; 
20.5. o termo de referência que consta deste processo (peça 54, p. 6-40) não é o mesmo ao qual se alude o Contrato 97/2014 (peça 11, p. 4-31) , que faz menção ao termo de referência de fls. 212/242 (peça 11, p. 4) , que não foi juntado aos autos; 
20.6. as pessoas envolvidas na elaboração, aprovação, coordenação, supervisão ou qualquer outra atividade relacionada ao Contrato 97/2014 também devem ser ouvidas em audiência pelo Tribunal, da mesma forma que a recorrente e as srs. Cleunici Godois Freire Ferreira e Rosalina Aratani Sudo o foram; e 
20.7. teria sido a ela atribuída indevidamente responsabilidade objetiva e não subjetiva, que exige o elemento subjetivo dolo na conduta questionada; e
20.8. a penalização com multa pela elaboração do termo de referência é desproporcional;  
21.	Com base nessas alegações, a recorrente pede que o acórdão recorrido seja reformado, afastando-se, em consequência, a sua responsabilidade. Alternativamente, pede a redução da multa aplicada, em razão da desproporcionalidade da pena aplicada.  
22.	Por ser matéria de ordem pública, constitui também objeto deste recurso verificar, preliminarmente, se ocorreu a prescrição da pretensão punitiva fundada em decisão do TCU, independentemente de arguição pela recorrente.    
Preliminar    
Da prescrição da pretensão ressarcitória e punitiva fundada em decisão do Tribunal de Contas da União 
Análise
23.	No exame da prescrição, a Secretaria de Recursos do TCU - Serur tem adotado os entendimentos detalhados na peça 170, que contêm estudos e pronunciamentos anteriores da secretaria sobre o tema. Nessas manifestações estão desenvolvidas as seguintes premissas, as quais serão utilizadas no presente exame: 
23.1. ao julgar o Recurso Extraordinário - RE 636.886, o Supremo Tribunal Federal (STF) conferiu nova interpretação ao art. 37, § 5º, da Constituição Federal, fixando a tese de que "é prescritível a pretensão de ressarcimento ao erário fundada em decisão de Tribunal de Contas";
23.2. as pretensões punitiva e de ressarcimento devem observar o mesmo regime na atividade de controle externo, dado o objetivo comum da prescrição, de fixar prazo para o Tribunal de Contas agir, para caracterizar o ilícito, identificar seu autor, dimensionar as consequências da conduta e impor as consequências legais, independentemente de tais consequências terem natureza punitiva ou ressarcitória; 
23.3. até que sobrevenha norma específica, entende-se que a prescrição das pretensões punitiva e de ressarcimento, no processo de controle externo, deve observar o regime da Lei 9.873/1999, na linha dos recentes pronunciamentos do STF a respeito. Assim, sem prejuízo de se realizar o exame da prescrição também segundo o prazo decenal previsto no Código Civil, o critério adotado, na formulação da proposta de encaminhamento, será o da Lei 9.873/1999.  
I - Exame da prescrição da pretensão punitiva fundada em decisão do TCU com base no Código Civil (Acórdão 1441/2016-TCU-Plenário) 
24.	Diante da inexistência de normativo específico acerca da prescrição da pretensão punitiva fundada em decisão do Tribunal de Contas da União, o Plenário do TCU enfrentou a temática em sede de incidente de uniformização de jurisprudência, oportunidade em que assentou as seguintes conclusões (Acórdão 1441/2016-TCU-Plenário) :
'ACORDAM os Ministros do Tribunal de Contas da União, reunidos em Sessão do Plenário, ante as razões expostas pelo Redator, em: 
9.1. deixar assente que: 
9.1.1. a pretensão punitiva do Tribunal de Contas da União subordina-se ao prazo geral de prescrição indicado no art. 205 do Código Civil; 
9.1.2. a prescrição a que se refere o subitem anterior é contada a partir da data de ocorrência da irregularidade sancionada, nos termos do art. 189 do Código Civil; 
9.1.3. o ato que ordenar a citação, a audiência ou oitiva da parte interrompe a prescrição de que trata o subitem 9.1.1, nos termos do art. 202, inciso I, do Código Civil; 
9.1.4. a prescrição interrompida recomeça a correr da data em que for ordenada a citação, a audiência ou oitiva da parte, nos termos do art. 202, parágrafo único, parte inicial, do Código Civil; 
9.1.5. haverá a suspensão da prescrição toda vez que o responsável apresentar elementos adicionais de defesa, ou mesmo quando forem necessárias diligências causadas por conta de algum fato novo trazido pelos jurisdicionados, não suficientemente documentado nas manifestações processuais, sendo que a paralisação da contagem do prazo ocorrerá no período compreendido entre a juntada dos elementos adicionais de defesa ou da peça contendo o fato novo e a análise dos referidos elementos ou da resposta da diligência, nos termos do art. 160, §2º, do Regimento Interno; 
9.1.6. a ocorrência desta espécie de prescrição será aferida, independentemente de alegação da parte, em cada processo no qual haja intenção de aplicação das sanções previstas na Lei 8.443/1992; 
9.1.7. o entendimento consubstanciado nos subitens anteriores será aplicado, de imediato, aos processos novos (autuados a partir desta data) bem como àqueles pendentes de decisão de mérito ou de apreciação de recurso por este Tribunal; 
9.2. determinar à Secretaria-Geral Adjunta de Tecnologia da Informação que adote as providências necessárias para que seja desenvolvida, no sistema e-TCU, funcionalidade para o controle da interrupção e suspensões de prazo prescricional de que trata este acórdão; 
9.3. encaminhar cópia do acórdão, assim como do relatório e voto que o fundamentam, à Comissão de Jurisprudência, nos termos do art. 91, § 3º, do Regimento Interno; 
9.4. remeter os autos do TC Processo 007.822/2005-4 ao Gabinete do Ministro Benjamin Zymler, nos termos do art. 91, § 2º, do Regimento Interno.' (grifado) 
25.	Extrai-se da deliberação acima que:
25.1. o prazo aplicável é o da prescrição geral do Código Civil (20 anos para o CC de 1916 e 10 anos para o CC de 2002) ; e
25.2. o termo a quo da contagem do prazo prescricional é a data da ocorrência ilícita, e há interrupção desse prazo pelo ato que ordenar a citação ou a audiência. 
26.	No caso sob análise, a contagem do prazo prescricional da pretensão punitiva fundada em decisão do TCU, sob a ótica do Código Civil (Acórdão 1441/2016-TCU-Plenário) , tem início em 1º/4/2014, data em que a recorrente elaborou, conjuntamente com a sra. Cleunici Godois Freire Ferreira, o termo de referência questionado nesta representação (peça 54, p. 6-40) , aprovado pela sra. Rosalina Aratani Sudo naquela mesma data (peça 54, p. 40) .  
27.	No âmbito do TCU, foi ordenada a audiência da recorrente em 2/8/2017 mediante despacho (item 12, retro) . Este ato interrompeu a contagem do prazo prescricional mencionado no item precedente, segundo dispõe o subitem 9.1.3 do referido Acórdão 1441/2016-TCU-Plenário.      
28.	Por intermédio do Acórdão 1746/2020-TCU-Plenário, de 8/7/2020 (peça 104) , o Tribunal conheceu da representação objeto deste processo e aplicou à recorrente multa do art. 58, inciso II, da Lei 8.443/1992, no valor de R$ 3.300,00 (subitem 9.4 do acórdão recorrido) , bem como a outros responsáveis. 
29.	Pelo enunciado nos itens 26 e 27, retro, percebe-se que não há que se falar em prescrição decenal da pretensão punitiva fundada em decisão do TCU, uma vez que entre o início da contagem do prazo prescricional indicado (1º/4/2014) e a data em que foi interrompida a contagem desse prazo, com a ordenação da audiência da recorrente (2/8/2017) , não transcorreram 10 (dez) anos.  
30.	De acordo com o item 9.1.4 do Acórdão 1441/2016-TCU-Plenário, "a prescrição interrompida recomeça a correr da data em que for ordenada a citação, a audiência ou oitiva da parte, nos termos do art. 202, parágrafo único, parte inicial, do Código Civil". In casu, esse recomeço se deu em 2/8/2017, data em que foi ordenada a audiência da recorrente. Considerando que o Acórdão 1746/2020-TCU-Plenário foi prolatado em 8/7/2020 (peça 104) , com o julgamento da representação, o prazo decenal também não foi extrapolado após o reinício da contagem, e, portanto, não ocorreu a prescrição da pretensão punitiva fundada em decisão do TCU sob o regime do Código Civil em relação à recorrente.     
31.	Dessa forma, fica afastada a prescrição da pretensão punitiva fundada em decisão do TCU à luz do regime do Código Civil quanto à recorrente.     
II - Exame da prescrição da pretensão punitiva fundada em decisão do TCU com base no regime da Lei 9.873/1999
32. 	Ressalte-se que a Lei 9.873/1999 estabeleceu prazo genérico de 5 anos para exercício da pretensão punitiva:
'Art. 1º Prescreve em cinco anos a ação punitiva da Administração Pública Federal, direta e indireta, no exercício do poder de polícia, objetivando apurar infração à legislação em vigor, contados da data da prática do ato ou, no caso de infração permanente ou continuada, do dia em que tiver cessado.
§ 1º Incide a prescrição no procedimento administrativo paralisado por mais de três anos, pendente de julgamento ou despacho, cujos autos serão arquivados de ofício ou mediante requerimento da parte interessada, sem prejuízo da apuração da responsabilidade funcional decorrente da paralisação, se for o caso.
§ 2º Quando o fato objeto da ação punitiva da Administração também constituir crime, a prescrição reger-se-á pelo prazo previsto na lei penal.' (grifado) 
33.	No que se refere ao termo inicial, o caput do referido art. 1º da Lei 9.873/1999 oferece solução que não discrepa do modelo adotado no já mencionado incidente de uniformização de jurisprudência (Acórdão 1441/2016-TCU-Plenário) e nos Acórdão 5130/2017-TCU-Primeira Câmara, Relator Ministro Bruno Dantas, e 2278/2019-TCU-1ª Câmara, Relator Ministro-Substituto Augusto Sherman Cavalcanti, com a adição da particularidade de explicitar o caso de infrações permanentes ou continuadas:
Regra geral: "data da prática do ato";
Regra especial: "no caso de infração permanente ou continuada, do dia em que tiver cessado".
34.	No regime da Lei 9.873/1999, a prescrição da pretensão punitiva só começa a fluir, no caso de convênios e de outros instrumentos congêneres, no momento que foram prestadas as contas ou a partir da data da primeira medida de apuração dos fatos, o que ocorrer primeiro. Nos casos em que a relação jurídica for contratual (não sujeita à prestação de contas específica) ou extracontratual, o prazo começa a fluir da data do fato ilícito ou da data de consumação do dano (conforme o caso) , excetuando os casos de infração permanente ou continuada, que se inicia a partir da cessação da ilicitude.
35.	No presente caso, o ato tido como irregular objeto desta representação ocorreu em 1º/4/2014 (elaboração do termo de referência questionado) , conforme mencionado no item 26, retro, relativamente à recorrente. Dessa forma, 1º/4/2014 será o marco a partir do qual far-se-á a contagem do prazo prescricional quinquenal da pretensão punitiva de que trata a Lei 9.873/1999, relativamente aos fatos relatados nesta representação, imputados à recorrente.    
36. 	Prevê a Lei 9.873/1999, contudo, causas interruptivas da prescrição da pretensão ressarcitória e punitiva (a lei não faz distinção entre pretensão punitiva e pretensão ressarcitória) após o início da marcha do prazo prescricional, conforme dispõe o art. 2º da referida Lei, com a redação conferida pela Lei 11.941/2009, verbis:
'Art. 2º Interrompe-se a prescrição da ação punitiva:
I - pela notificação ou citação do indiciado ou acusado, inclusive por meio de edital; 
II - por qualquer ato inequívoco, que importe apuração do fato;
III - pela decisão condenatória recorrível;
IV - por qualquer ato inequívoco que importe em manifestação expressa de tentativa de solução conciliatória no âmbito interno da administração pública federal.'
37. 	Neste ponto, merece destacar o seguinte excerto do voto do Ministro Luís Roberto Barroso no Mandado de Segurança 32.201, do Supremo Tribunal Federal (STF) , no qual deixa patenteado que a prescrição da ação punitiva se interrompe "por qualquer ato inequívoco, que importe apuração do fato" (art. 2º, inciso II, da Lei 9.873/1999) , além, evidentemente, das demais causas interruptivas indicadas no mencionado dispositivo legal (art. 2º, incisos I, III e IV) :  
'31. Pois bem. Aplicando-se, seja por interpretação direta seja por analogia, a regulamentação da Lei nº 9.783/1999 ao caso concreto, verificam-se os seguintes marcos temporais: a) o impetrante foi sancionado por conduta omissiva, na medida em que teria, segundo o TCU, deixado de concluir tempestivamente Plano de Desenvolvimento do Assentamento Itamarati I, na condição de Superintendente do INCRA/MS, cargo que deixou de exercer em 13.02.2003 (e-doc. 74) ; b) em 16.05.2007, por meio do Acórdão nº 897/2007, o TCU, ao conhecer de solicitação da Comissão de Fiscalização Financeira e Controle da Câmara dos Deputados, determinou a realização de auditoria na Superintendência Regional do Incra em Mato Grosso do Sul, com o objetivo de verificar a regularidade dos recursos federais aplicados na operacionalização dos Assentamentos Itamarati I e II (e-doc 3, fl. 2) ; c) em 11.09.2008, o impetrante foi notificado para apresentar justificativa, nos termos do art. 12, III, da Lei Orgânica do TCU (e-doc 11, fl. 169) ; d) na sessão de 15.02.2012, foi proferido o Acórdão nº 356/2012, por meio do qual o Plenário do TCU condenou o impetrante ao pagamento de multa no valor de R$ 10.000,00 (e-doc 37, fl. 30) ; e) na sessão de 13.03.2013, através do Acórdão nº 516/2013, o valor da multa foi reduzido para R$ 5.000,00 (e-doc 63, fl. 37) .
32. Estabelece o art. 1º da Lei nº 9.873/1999 que o prazo prescricional se inicia "da data da prática do ato ou, no caso de infração permanente ou continuada, do dia em que tiver cessado". Considerando que a conduta imputada ao impetrante possui natureza omissiva, a infração deve ser tida como permanente, somente tendo cessado com a exoneração do impetrante do cargo, o que ocorreu com a publicação da respectiva portaria em 13.02.2003. Este é, portanto, o termo inicial da prescrição.
33. De acordo com o art. 2º, II, da Lei nº 9.873/1999, a prescrição da ação punitiva se interrompe "por qualquer ato inequívoco, que importe apuração do fato". A irregularidade atribuída ao impetrante foi apurada através de auditoria realizada pela Superintendência Regional do INCRA/MS. Tal auditoria foi determinada pelo TCU através do Acórdão nº 897/2007, prolatado na sessão de 16.05.2007. Ao determinar a realização da auditoria, o TCU indubitavelmente praticou ato inequívoco a importar a apuração do fato, interrompendo, portanto, a prescrição, antes de decorrido o prazo de 5 (cinco) anos.
34. Em 11.09.2008, o impetrante foi notificado para apresentar justificativa, nos termos do art. 12, III, da Lei Orgânica do TCU (e-doc 11, fl. 169) . A notificação do investigado por possível irregularidade é causa de interrupção da prescrição da ação punitiva, nos termos do artigo 2º, I, da Lei nº 9.873/1999.
35. Posteriormente, na sessão de 15.02.2012 - mais uma vez antes de completado o lapso temporal de 5 (cinco) anos -, foi proferido o Acórdão nº 356/2012, por meio do qual o Plenário do TCU condenou o impetrante ao pagamento de multa no valor de R$ 10.000,00. Trata-se de decisão condenatória recorrível, que também interrompe o prazo prescricional (Lei nº 9.873/1999, art. 2º, III) .
36. Conclui-se, portanto, que, aplicadas as normas da Lei nº 9.873/1999, não ocorreu a prescrição da pretensão punitiva do TCU em relação ao impetrante.' (grifado) 
38.	Em um outro julgado sobre essa matéria, ao aplicar igual lógica prescricional no Mandado de Segurança 36.067, cujo agravo regimental foi apreciado pela 2ª Turma do Supremo Tribunal Federal, o Ministro Ricardo Lewandowski constatou a ocorrência de cinco causas interruptivas naquele caso concreto, inclusive no âmbito do controle interno, como se vê no seguinte trecho do inteiro teor do acórdão lavrado naquele mandamus: 
'7. Ora, adotando-se a tese exposta no MS 32.201, e considerando o termo a quo (30/12/1999) , constataríamos a incidência de cinco causas interruptivas do prazo prescricional: a) relatório de auditoria em conjunto realizada pelo Denasus e pela Secretaria Federal de Controle, lavrado em 06/07/2001, sendo este, certamente, um ato inequívoco que importou a apuração do fato (art. 2º, II, da Lei n. 9.873/1999) ; b) instauração de Tomada de Contas Especial pelo FNS, ocorrida em 05/10/2005, sendo este também, certamente, um ato inequívoco que importou a apuração do fato (art. 2º, II, da Lei n. 9.873/1999) ; c) a autuação da presente Tomada de Contas Especial no âmbito do Tribunal de Contas da União, ocorrida em 12/08/2008, sendo este também, certamente, um ato inequívoco que importou a apuração do fato (art. 2º, II, da Lei n. 9.873/1999) ; d) o ato que ordenou a citação do responsável, ora impetrante, ocorrida em 12/07/2010 (art. 2º, I, da Lei n. 9.873/1999) ; e e) o exercício do poder punitivo ocorrido em 20/06/2012, data da prolação do Acórdão 1563/2012-TCU-Plenário (art. 2º, III, da Lei n. 9.873/1999) . 
8. Como se vê, ainda que aplicadas as normas da Lei n. 9.873/1999, também não teria ocorrido a prescrição da pretensão punitiva do TCU em relação ao impetrante.' (grifado) 
39.	Com base em todo o delineamento jurídico acima exposto, passa-se a examinar a seguir se houve a ocorrência de prescrição quinquenal da pretensão punitiva fundada em decisão do TCU, lembrando que deverão ser consideradas, neste caso, todas as causas interruptivas da prescrição constantes dos autos, considerando-se as regras atinentes ao início do prazo prescricional e às causas interruptivas da prescrição contidas na Lei 9.873/1999, bem como as premissas apresentadas nos MS 32.201 e 36.067 do STF, anteriormente comentadas.
40. 	Consoante afirmado nos itens 26 e 35, retro, a contagem do prazo prescricional quinquenal da pretensão punitiva de que trata a Lei 9.873/1999 tem início, no presente caso, em 1º/4/2014, e o primeiro ato interruptivo ocorreu em 1º/8/2014, data em que foi protocolada junto ao Tribunal de Contas da União a presente representação, consoante mencionado no item 3, retro (peça 1) . Esta representação foi aditada em 15/8/2014 por meio do Ofício Conjunto 564/2014-SEC/1ª PROSUS/MP/DF, de 7/8/2014 (peça 4, p. 1-2) . 
41.	Novos marcos interruptivos da prescrição quinquenal se deram no âmbito do Tribunal, consoante abaixo mencionado, sendo relevante destacar que todos os atos em questão representam causas interruptivas previstas na Lei 9.873/1999: 
	ATOS
	DATA
	PEÇAS

	Instrução da Secretaria de Controle Externo da Saúde do TCU-SecexSaúde. Diligências saneadoras. 
	11/9/2014
	7 e 8

	Instrução da Secretaria de Controle Externo da Saúde do TCU-SecexSaúde. Proposta de conhecimento da representação. Novas diligências saneadoras. 
	27/4/2015
	14

	Despacho do Relator do processo, Ministro Walton Alencar Rodrigues, determinando a realização de diligências.
	11/5/2015
	17

	Instrução da Secretaria de Controle Externo da Saúde do TCU-SecexSaúde. Proposta de realização de audiências de diversos responsáveis. 
	30/5/2016
	35

	Despachos ordenando a audiência de diversos responsáveis indicados na instrução da SecexSaúde de 30/5/2016.
	30/5/2016
	37 e 39

	Instrução da Secretaria de Controle Externo da Saúde do TCU-SecexSaúde. Proposta de realização de audiência da recorrente e de outras responsáveis. 
	2/8/2017
	60

	Despacho ordenando a audiência da recorrente e de outras responsáveis indicadas na instrução da SecexSaúde de 2/8/2017.
	2/8/2017
	62

	Notificação da sra. Natália Alexandra Pinto para que apresentasse razões de justificativa em relação aos fatos irregulares a ela imputados na representação (Ofício 0567/2017-TCU/SecexSaúde, de 7/8/2017) . Aviso de Recebimento dos Correios de 11/8/2017.
	11/8/2017
	65 e 69

	Defesa apresentada pela sra. Natália Alexandra Pinto.
	8/9/2017
	84

	Instrução de mérito da Secretária de Controle Externo da Saúde do TCU - SecexSaúde. 
	5/9/2019
	102

	Acórdão 1746/2020-TCU-Plenário.
	8/7/2020
	104

	Acórdão 3189/2020-TCU-Plenário. Não conhecimento de pedido de reexame interposto pelo sr. Elias Fernando Miziara (Relação 42/2020 - TCU - Plenário, Relator Ministro Benjamin Zymler) . 
	2/12/2020
	154

42.	Pelos elementos acima enunciados, verifica-se que não houve no presente caso a prescrição quinquenal da pretensão punitiva fundada em decisão do TCU, à luz do previsto no art. 1º da Lei 9.873/1999, nem mesmo a prescrição intercorrente de que trata o art. 1º, § 1º, da citada norma.  
43.	Mérito
44.	De acordo com o consignado no item 20, retro, a recorrente alegou, resumidamente, que:
44.1. não teve conhecimento do Acórdão 310/2014-TCU-Plenário antes de elaborar o termo de referência questionado; 
44.2. não está demonstrada a gravidade da infração por ela cometida;  
44.3. o termo de referência questionado foi elaborado sob ordens dos seus superiores hierárquicos e baseado em modelo existente e aprovado anteriormente no âmbito do órgão;  
44.4. há motivação suficiente no termo de referência que deu suporte ao Contrato 97/2014; 
44.5. o termo de referência que consta deste processo (peça 54, p. 6-40) não é o mesmo ao qual se alude o Contrato 97/2004 (peça 11, p. 4-31) ;  
44.6. as pessoas envolvidas na elaboração, aprovação, coordenação, supervisão ou qualquer outra atividade relacionada ao Contrato 97/2014 também devem ser ouvidas em audiência pelo Tribunal;  
44.7. teria sido a ela atribuída indevidamente responsabilidade objetiva e não subjetiva, que exige o elemento subjetivo dolo na conduta questionada; e
44.8. a sua penalização com multa pela elaboração do termo de referência é desproporcional. 	 
Análise 
45.	Não procedem as alegações recursais apresentadas pela recorrente, pelos fundamentos de fato e direito a seguir delineados. 
46.	Para deslinde da questão abordada no presente pedido de reexame é preciso verificar exatamente os termos da audiência realizada à recorrente, levada a efeito por meio do Ofício 0567/2017-TCU-SecexSaúde, de 7/8/2017 (peça 65) , verbis: 
'Com vistas ao saneamento dos autos dos autos de representação elaborada conjuntamente pelo Procurador da 2ª Promotoria de Justiça de Defesa da Saúde do Ministério Público do Distrito Federal e dos Territórios, Jairo Bisol, e pela Procuradora do Ministério Público de Contas do Distrito Federal, Cláudia Fernanda de Oliveira Pereira, para que seja verificado o atendimento da deliberação do Acórdão 310/2014-TCU-Plenário em relação às Carretas da Mulher, em aditamento ao Ofício 172/2014-CF/MP-DF, foi determinada a audiência de Vossa Senhoria, com fundamento no art. 250, IV, c/c art. 237, parágrafo único, do Regimento Interno do TCU, para que, no prazo de 15 (quinze) dias, apresente as seguintes razões de justificativa para:
- ausência de motivação suficiente, no termo de referência que fundamentou o Contrato 97/2014, para a utilização de unidades de saúde itinerantes, haja vista as características geográficas do Distrito Federal, em afronta ao item 1.7.1.2 do Acórdão 310/2014-TCU-Plenário; e à inexistência de estudos de viabilidade que justificassem a locação em detrimento da aquisição dos equipamentos, contrariando o subitem 1.7.1.4 do Acórdão 310/2014-TCU-Plenário (parágrafos 31-36 da instrução desta Secretaria) , uma vez que Vossa Senhoria, na qualidade de Assessora Técnica da Diretoria de Gestão da Atenção Primária à Saúde (DIGAPS/SAPS/SESDF) , elaborou o termo de referência que fundamentou o Contrato 97/2014 sem que estivessem presentes os estudos de viabilidade e devidamente demonstrada a motivação para a escolha dessa contratação, em afronta ao Acórdão 310/2014-TCU-Plenário, itens 1.7.1.2 e 1.7.1.4, quando deveria ter verificado os motivos válidos que justificassem a contratação ou optado por outra forma de prestação dos serviços.
2.	A rejeição das razões de justificativa poderá ensejar a imputação de multa prevista no art. 58 da Lei 8.443/1992.' (grifado) 
47.	Resumindo: a recorrente foi ouvida em audiência por ter elaborado, em 1º/4/2014, o termo de referência (peça 54, p.  6-40) que fundamentou a assinatura do Contrato 97/2014, em 30/4/2014 (peça 11, p. 4-31) , sem que estivessem presentes os estudos de viabilidade e devidamente demonstrada a motivação para a escolha dessa contratação, em afronta ao Acórdão 310/2014-TCU-Plenário, subitens 1.7.1.2 e 1.7.1.4. 
48.	Cabe esclarecer que a Secretaria de Estado de Saúde do Distrito Federal, à qual está vinculada a Subsecretaria de Atenção Primária à Saúde, teve ciência dos termos do aludido Acórdão 310/2014-TCU-Plenário em 21/2/2014 (TC- Processo 012.753/2013-0, peças 20 e 23) , portanto, antes da elaboração e da aprovação do termo de referência questionado nesta representação (1º/4/2014) , o qual, diversamente do alegado pela recorrente (item 44.5, retro) , deu suporte, em conjunto com outros documentos, à assinatura do Contrato 97/2014, em 30/4/2014, conforme consta do preâmbulo da peça contratual em comento.   
49.	Destaque-se que o termo de referência que deu suporte ao contrato acima mencionado é o que consta da peça 54, p. 6-40, que em nada discrepa do termo de referência citado no preâmbulo do contrato. Deve-se ressaltar que as folhas mencionadas no contrato, ao tratar do termo de referência (fls. 212/412) , se referem ao local em que se encontra a citada peça no processo administrativo alusivo à referida contratação e não ao local em que se encontra inserido nos autos desta representação. 
50.	Logo, sem razão a recorrente quanto a essa questão, inclusive no que diz respeito ao pedido para que o Tribunal determine à Secretaria de Estado de Saúde do Distrito Federal a juntada aos autos de cópia integral do processo administrativo 060004735/2014, lembrando que cabe à recorrente carrear ao processo todos os meios de provas admitidos em direito que, no seu entendimento, sirvam, de alguma forma, para elidir eventual responsabilidade a ela atribuída. 
51.	Cabe ressaltar que para o Tribunal os elementos de provas constantes dos autos foram suficientes para fundamentar a deliberação exarada no acórdão recorrido, cabendo à recorrente, consoante afirmado, apresentar outros elementos de provas capazes de infirmar a conclusão apresentada na decisão em questão.   
52.	No que se refere à alegação de desconhecimento do conteúdo do Acórdão 310/2014-TCU-Plenário por ocasião da elaboração do termo de referência em tela (subitem 44.1, retro) , tal fato não elide a irregularidade imputada à recorrente.   
53.	No caso, o conhecimento do comando do TCU explicitado e dirigido à Secretaria de Estado de Saúde do Distrito Federal na aludida deliberação é presumido, não necessitando que cada um dos agentes vinculados à referida repartição pública tivesse sido notificado pessoalmente do inteiro teor do mencionado decisum para que suas determinações/orientações passassem a ser obrigatoriamente obedecidos. 
54.	Consoante informado no item 48, retro, o órgão ao qual foram dirigidas as determinações/orientações do TCU por intermédio do Acórdão 310/2014-TCU-Plenário teve ciência do inteiro teor dessa deliberação em 21/2/2014, destarte, antes da elaboração pela recorrente do termo de referência questionado, que se deu em 1º/4/2014 (item 47, retro) . 
55.	Importa destacar que a recorrente atuou na elaboração do referido termo de referência na condição de servidora da Subsecretaria de Atenção Primária à Saúde, vinculada à Secretaria de Estado de Saúde do Distrito Federal, a quem as determinações/orientações contidas no citado decisum foram dirigidas, não sendo razoável negar desconhecimento da deliberação acima mencionada.   
56.	É exigível e natural que todo agente público que exerça suas funções na área de licitações e contratos administrativos adotem as cautelas devidas, que é a de verificar, na esfera de sua atuação, se há determinações/orientações do Tribunal de Contas da União dirigidas ao órgão no qual exerce seu mister para que, de forma diligente, as cumpra ou justifique a não incidência dessas determinações/orientações ao caso concreto que se está examinando.  
57.	No presente caso, essa cautela não foi observada pela recorrente e essa conduta não deve ser chancelada pelo Tribunal em sede deste pedido de reexame, porquanto não se mostra razoável acolher a tese de desconhecimento de um julgado específico para o objeto do termo de referência por ela elaborado e direcionado ao órgão em que atuava, em face da vinculação existente entre a Secretaria de Estado de Saúde do Distrito Federal e a Subsecretaria de Atenção Primária à Saúde (itens 48 e 54, retro) .   
58.	Diferentemente também do alegado pela recorrente (subitem 44.2, retro) , está devidamente demonstrada nos autos a gravidade da infração por ela cometida, porquanto elaborou termo de referência sem que estivessem presentes os estudos de viabilidade do objeto a ser contratado e a devida demonstração de motivação suficiente para a escolha da contratação levada a efeito por intermédio do Contrato 97/2014, em afronta aos subitens 1.7.1.2 e 1.7.1.4 do Acórdão 310/2014-TCU-Plenário. Cabe lembrar que o termo de referência em questão deu suporte à assinatura de contrato com vícios questionados pelo TCU no aludido decisum. 
59.	Demonstrada a contrariedade do termo do referência com os comandos contidos na deliberação acima mencionada, tem-se que se encontra devidamente justificada e fundamentada a multa aplicada à recorrente pelo Tribunal, à luz do que dispõe o art. 58, inciso II, da 8.443/1992, haja vista que o ato por ela praticado, conjuntamente com a sra. Cleunici Godois Freire Ferreira, aprovado pela sra. Rosalina Aratani Sudo, constitui, a bem ver, "ato praticado com grave infração à norma legal ou regulamentar de natureza contábil, financeira, orçamentária, operacional e patrimonial".  
60.	Não elide ou atenua a conduta culposa da recorrente a alegação de que ela elaborou o termo de referência sob análise em cumprimento estrito a ordens de seus superiores hierárquicos e baseado em modelo existente e aprovado anteriormente no âmbito do órgão, a despeito desses modelos conterem vícios questionados pelo TCU por intermédio do supracitado Acórdão 310/2014-TCU-Plenário (subitem 44.3, retro) . 
61.	Deixa a recorrente transparecer em sua alegação acentuado e indesculpável temor reverencial a seus superiores no exercício de suas funções públicas, em detrimento da devida cautela que todo servidor público deve adotar no desempenho de suas atribuições.  
62.	Na elaboração do seu parecer, na condição de assessora técnica da diretoria de Gestão da Atenção Primária, a recorrente deveria primar pela independência funcional e pelo cumprimento estrito às normas, regulamentos e determinações/orientações do TCU, tais quais as exaradas na deliberação mencionada acima, diversamente da conduta negligente observada nos presentes autos, motivo pela qual deve ser rejeitada a alegação em tela. Eventual decisão política de se assinar o contrato objeto do termo de referência não cabia a ela deliberar. Essa circunstância não deveria ser considerada na elaboração do referido documento. 
63.	Não procede de igual modo o argumento de que há motivação suficiente no termo de referência que deu suporte ao Contrato 97/2014 sob o alegado fundamento de que teria sido elaborado exatamente conforme dispunha, por exemplo, o inciso I do artigo 9º do Decreto Federal 5.450/2005 (subitem 44.4, retro) , revogado pelo Decreto 10.024, de 31/5/2019. 
64.	Diversamente do alegado, o termo de referência em questão não contém todos os elementos necessários a uma tomada de decisão adequada pela autoridade competente, os quais não dizem respeito exclusivamente à indicação do objeto a ser contratado, conforme previsto no referido dispositivo normativo. No caso vertente, a recorrente deveria ter observado também na elaboração do termo de referência as determinações/orientações constantes do Acórdão 310/2014-TCU-Plenário, as quais, saliente-se, foram exaradas segundo as normas que regem a matéria.  
65.	Ratificando a compreensão de que faltou motivação adequada no termo de referência em comento, cabe transcrever os seguintes trechos da instrução da Secretaria de Controle Externo da Saúde ao instruir o mérito deste processo, os quais deixam evidenciado que o referido documento, elaborado pela recorrente, conjuntamente com a sra. Cleunici Godois Freire Ferreira, carece de motivação suficiente para se decidir, de forma legítima, pela contratação do objeto do Contrato 97/2014:
'66. 	O termo de referência para a nova contratação foi assinado em 1º/4/2014 e, posteriormente, em 30/4/2014 ocorreu assinatura do contrato 97/2014 (peça 11, p. 4-31) . Ou seja, houve a elaboração do novo termo de referência sem observância à deliberação desta Corte. 
67. 	Ao elaborar o termo de referência, enquanto agente público, a sr. [a] Cleunici [Godois Freire Ferreira] assumiu a responsabilidade pela assinatura do documento técnico e, nesse sentido, ainda que tenha recebido ordens superiores para confeccioná-lo, não poderia preterir os estudos de viabilidade válidos e a motivação suficiente no termo. 
68. 	A elaboração do termo de referência/projeto básico é um documento essencial nas contratações públicas. A obrigação da existência de projeto básico previamente à realização da licitação para a execução de serviços está expressamente prevista no art. 7º, §§ 2º, inciso I, e 4º da Lei 8.666/1993. Ademais, o projeto básico deve ser elaborado com nível de precisão apropriado à caracterização do serviço a ser executado e com observância aos termos do art. 6º, inciso IX, da mesma lei. 
69. A jurisprudência do TCU, é no sentido de responsabilizar o agente público responsável pela elaboração, assinatura ou aprovação do termo de referência deficiente, como demostra o item 13 do voto condutor do Acórdão 3881/2017-TCU-Primeira Câmara, da relatoria do Ministro Bruno Dantas: 
13. A conduta irregular do ex-chefe da divisão de infraestrutura e projetos do hospital, Élio Rodrigues Frias, consistiu em ter assinado, como responsável, o termo de referência do pregão, com as deficiências que se apresentavam, enquanto que o ex-diretor-geral do NHU, José Carlos Dorsa Vieira Pontes, aprovou o referido documento e autorizou a realização do certame.
70. No mesmo entendimento, destaca-se decisão proferida por meio do Acórdão 1067/2016-TCU-Plenário, da relatoria do Ministro Benjamin Zymler: 9.2. rejeitar as razões de justificativa apresentadas pelos Srs. Ademir Antônio Valentini (XXX.168.649-XX) , Anderson Eduardo Santana (XXX.546.279-XX) e José Roberto Ramalho Calleja (XXX.023.370-XX) pela aprovação e utilização de projeto básico que não atendia ao disposto nos arts. 6º, inciso IX, e 12, da Lei 8.666/1993, que resultou na assinatura do Contrato 90591136, com base em projeto básico deficiente.'
66.	De acordo com a recorrente, as pessoas envolvidas na elaboração, aprovação, coordenação, supervisão ou qualquer outra atividade relacionada ao Contrato 97/2014 também devem ser ouvidas em audiência pelo Tribunal, da mesma forma que ela e as sras. Cleunici Godois Freire Ferreira e Rosalina Aratani Suado o foram (subitem 44.6, retro) . 
67.	Não procede tal alegação. Neste processo o Tribunal ouviu em audiência as pessoas que, em princípio, teriam praticado os atos irregulares apontados nesta representação, relacionados ao Contrato em comento, conforme indicado nos itens 9 e 12, retro, tendo decidido, ao final, aplicar multa individual aos seguintes responsáveis, com base no art. 58, inciso II, da Lei 8.443/1992, cabendo esclarecer que não alteraria a condição da recorrente neste processo a realização de audiência de outros responsáveis:  
9.4. aplicar aos responsáveis citados no item 9.3 multas individuais previstas no artigo 58, II, da Lei 8.443/1992, conforme discriminado a seguir, fixando-lhes o prazo de 15 (quinze) dias, a contar das notificações, para que comprovem, perante o Tribunal (art. 214, inciso III, alínea "a", do Regimento Interno/TCU) , o recolhimento das dívidas ao Tesouro Nacional, atualizadas monetariamente desde a data deste acórdão até a dos efetivos recolhimentos, se forem pagas após o vencimento, na forma da legislação em vigor:
	RESPONSÁVEL
	VALOR (R$) 

	Elias Fernando Miziara
	10.000,00

	Guilherme Francisco Guimarães
	5.000,00

	Cleunici Godois Freire Ferreira
	5.000,00

	Natália Alexandra Pinto
	3.300,00

	Rosalina Aratani Sudo
	7.000,00

68.	Relativamente às alegações de que teria sido atribuído indevidamente à recorrente responsabilidade objetiva e não subjetiva, que exige o elemento subjetivo dolo na conduta questionada, e que a sua penalização com multa pela elaboração do termo de referência seria desproporcional (subitens 44.7 e 44.8, retro) , tem-se que são de igual modo improcedentes, pelos fundamentos a seguir delineados. 
69.	No caso de conduta culposa, a responsabilidade dos jurisdicionados perante a Corte de Contas é de natureza subjetiva, caracterizada mediante a presença de simples culpa stricto sensu, sendo desnecessária a caracterização de conduta dolosa ou má-fé do gestor para que ele seja instado a ressarcir os prejuízos que tenha causado ao erário ou que a ele seja aplicada algumas das penalidades indicadas nas normas de regência, inclusive a multa de que trata o art. 58, inciso II, da Lei 8.443/1992, objeto deste pedido de reexame (Acórdão 4485/2020-TCU-Primeira Câmara, Relator Ministro Benjamin Zymler) . 
70.	Nesse mesmo sentido: Acórdão 1512/2015-TCU-Plenário, Relator Ministro Bruno Dantas; 6660/2015-TCU-2ª Câmara, Relator Ministro Augusto Nardes; 1316/2016-TCU-Plenário, Relatora Ministra Ana Arraes.   
71.	Pelos elementos indicados nos itens precedentes, resta demonstrado que a conduta negligente, subserviente e sem rigor técnico da recorrente na elaboração do termo de referência objeto desta representação se enquadra perfeitamente ao que se denomina de conduta culposa de que tratam os precedentes jurisprudenciais acima mencionados, sendo, pois, devida e proporcional a penalidade a ela aplicada mediante o acórdão recorrido. Dessa forma, as alegações em questão devem ser consideradas improcedentes. 
72.	Especificamente no que diz respeito à proporcionalidade da multa aplicada, no valor de R$ 3.300,00 (item 67, retro) , é preciso esclarecer que a dosimetria adotada está de acordo com o que dispõem o art. 58, inciso II e §§ 2º e 3º, da Lei 8.443/1992 e art. 268, inciso II, do Regimento Interno do Tribunal de Contas da União (RI/TCU) . 
73.	Note-se que o valor da multa aplicada à recorrente é o menor entre os atribuídos aos demais responsáveis, consoante descrito no item 67, retro, e próximo ao percentual mínimo de 5% do valor máximo previsto para a referida pena (valor máximo da Multa em 2020: R$ 64.920,00 - Portaria da Presidência do TCU 8/2020) . Dessa forma, ratifica-se a conclusão de que não procede a alegação da recorrente em relação a essa questão, devendo a multa ser mantida nos exatos termos indicados na deliberação impugnada.    
74.	Neste contexto, entende-se que as alegações recursais apresentadas pela recorrente são improcedentes e, portanto, incapazes de suscitar a reforma do acórdão recorrido, devendo, por conseguinte, o pedido de reexame sob análise ser conhecido e improvido.    
CONCLUSÃO 
75. 	Das análises anteriores, conclui-se que:   
75.1. não houve a ocorrência da prescrição decenal da pretensão punitiva fundada em decisão do Tribunal de Contas da União sob o regime do Código Civil (Acórdão 1441/2016-TCU-Plenário) ; 
75.2. não houve a ocorrência da prescrição quinquenal da pretensão punitiva fundada em decisão do Tribunal de Contas da União sob o regime do art. 1º, caput, da Lei 9.9873/199, nem mesmo a prescrição intercorrente de que trata o art. 1º, §1º, da referida lei; e  
	75.3. as alegações recursais apresentadas pela recorrente são improcedentes e incapazes de impor a reforma da deliberação recorrida, devendo-se, pois, ser mantida a multa a ela aplicada no subitem 9.4 do Acórdão 1746/2020-TCU-Plenário com fundamento no art. 58, inciso II, da Lei 8.443/1992. 
76.	Com base nas conclusões acima, e considerando que as alegações da recorrente são insuficientes para impor a reforma do acórdão recorrido, propõe-se conhecer do recurso e, no mérito, negar-lhe provimento, nos termos constantes da proposta de encaminhamento a seguir.  
PROPOSTA DE ENCAMINHAMENTO 
77. 	Diante do exposto, submete-se à consideração superior a presente análise do pedido de reexame interposto pela sra. Natália Alexandra Pinto contra o Acórdão 1746/2020-TCU-Plenário, propondo-se, com fundamento no art. 48 da Lei 8.443/1992:  
a) conhecer do pedido de reexame para, no mérito, negar-lhe provimento;  
b) dar ciência da decisão à recorrente e aos demais interessados."
É o relatório.

8.1. Marcus Vinícius Leal Gonçalves (26271/OAB-BA) e outros, representando Elias Fernando Miziara.  
8.2. Tathiana Passoni Reis (31.414/OAB-DF), representando Cleunici Godois Freire Ferreira.  
8.3. Jacqueline Godoi de Moraes (16051/OAB-DF) e outros, representando Natália Alexandra Pinto.  
8.4. Ronaldo Feldmann Hermeto (10189/OAB-DF) e outros, representando Rodrigo Rodrigues Miranda.

Não atuou.

REPRESENTAÇÃO. PROGRAMA CARRETA DA MULHER. DESCUMPRIMENTO DE DECISÃO ANTERIOR DO TRIBUNAL. AUSÊNCIA DE ESTUDOS DE VIABILIDADE. MOTIVAÇÃO INSUFICIENTE. CONHECIMENTO. PROCEDÊNCIA. AUDIÊNCIAS. MULTAS. PEDIDO DE REEXAME. CONHECIMENTO. NEGATIVA DE PROVIMENTO.

REPRESENTAÇÃO (REPR)

Secretaria de Recursos (Serur); Secretaria de Controle Externo da Saúde (SecexSaude).

Trata-se de pedido de reexame interposto pela Sra. Natália Alexandra Pinto contra o Acórdão 1746/2020-TCU-Plenário, de relatoria do ministro Walton Alencar Rodrigues.
Inicialmente, esclareço que os presentes autos versam sobre representação formulada pelo Ministério Público do Distrito Federal e pelo Ministério Público de Contas do Distrito Federal acerca do não atendimento do Acórdão 310/2014-TCU-Plenário, de minha relatoria, quando da celebração do Contrato 97/2014, que teve por objeto a continuidade do programa "Carretas da Mulher", mediante a utilização de unidade móvel para realização de exames de mamografia e ultrassonografia.
O referido ajuste foi firmado em 30/4/2014 entre a Secretaria de Estado de Saúde do Distrito Federal (SES/DF) e a Empresa Gebramed Comércio e Representações Ltda., mediante adesão à Ata de Registro de Preços 26/2013, da Secretaria de Estado de Saúde de Tocantins.
Convém relembrar que esta Corte, por meio do Acórdão 310/2014-TCU-Plenário, prolatado em 19/2/2014, havia identificado irregularidades em contrato anterior, relacionado ao mesmo programa. Naquela ocasião, considerando o avançado estágio de execução da avença, este Tribunal deu ciência das inconformidades à SES/DF, a qual reproduzo a seguir:
"1.7.1 dar ciência à SES/DF sobre a ocorrência das seguintes irregularidades: 
1.7.1.1 os processos licitatórios na modalidade pregão de números 247/2012 e 248/2012 não foram precedidos de suficiente motivação para escolha pelo Sistema de Registro de Preço (SRP) , de modo a evidenciar se seria de fato a opção mais econômica para a administração, bem como não ofereceu motivação satisfatória para determinação dos quantitativos licitados, o que afronta o disposto no inciso IV do art. 2º do Decreto 3.931/2001 - alterado pelo Decreto 7.892/2013 - (item 15 da instrução técnica) ; 
1.7.1.2 ausência de motivação suficiente para implantação das chamadas 'Carretas da Mulher' no DF, uma vez que a motivação apresentada não corresponde à realidade do DF, por não haver problemas geográficos que comprometam o deslocamento das pessoas, de modo a exigir que os serviços de saúde se desloquem até elas, o que contraria o art. 2º da Lei 9.784/1999, recepcionada pela Lei Distrital 2.834/2001 (item 17 da instrução técnica) ;
1.7.1.3 ausência de orçamento detalhado em planilhas que expressem a composição de todos os seus custos unitários, identificadas nos processos licitatórios na modalidade pregão de números 247/2012 e 248/2012, o que afronta o disposto no § 2º, inciso II, do art.7º da Lei 8.666/1993 (item 18 da instrução técnica) ; 
1.7.1.4 ausência de estudos de viabilidade sem o detalhamento estabelecido pelo TCDF, o que afronta a DN 1/2011-TCDF (item 21 da instrução técnica) ; 
1.7.1.5 a opção por terceirizar os serviços prestados nas unidades móveis de mamografia afrontou os requisitos da Portaria 1034/2010/MS, que exige comprovada necessidade de complementação dos serviços públicos de saúde, impossibilidade de ampliação desses serviços, aprovação pelo Conselho de Saúde e inclusão no Plano de Saúde da unidade federada (item 22 da instrução técnica) ;"  (grifos acrescidos) 
No caso da representação tratada nestes autos, o Tribunal, mediante o Acórdão 1746/2020-TCU-Plenário, decidiu por conhecê-la e, no mérito, considerá-la procedente. Isso porque restou constatado que o rito que deu origem ao Contrato 97/2014 repetiu irregularidades que haviam sido objeto da ciência direcionada à própria SES/DF, por meio do Acórdão 310/2014-TCU-Plenário. Por essa razão, a deliberação ora recorrida aplicou aos responsáveis envolvidos a multa prevista no art. 58, inciso II, da Lei 8.443/1992, nos valores constantes da tabela abaixo:
	RESPONSÁVEL
	CARGO OU FUNÇÃO NA SES/DF
	VALOR (R$) 

	Elias Fernando Miziara
	Secretário de Estado de Saúde
	10.000,00

	Guilherme Francisco Guimarães
	Diretor da Diretoria de Análise, Prospecção a Aquisições
	5.000,00

	Cleunici Godois Freire Ferreira
	Diretora da Diretoria de Gestão da Atenção Primária
	5.000,00

	Natália Alexandra Pinto
	Assessora Técnica da Diretoria de Gestão da Atenção Primária a¿ Saúde
	3.300,00

	Rosalina Aratani Sudo
	Subsecretária da Subsecretaria de Atenção Primária a¿ Saúde
	7.000,00

O Sr. Elias Fernando Miziara interpôs pedido de reexame contra o Acórdão 1746/2020-TCU-Plenário. Tal recurso não foi conhecido por esta Corte de Contas, uma vez que intempestivo e desacompanhado de fatos novos, conforme consta do Acórdão 3189/2020-TCU-Plenário, de minha relatoria.
A Sra. Natália Alexandra Pinto também interpôs pedido de reexame contra a deliberação que lhe aplicou multa, o qual se examina nesta assentada.
No caso da referida recorrente, a sua responsabilização se deu por ter elaborado, conjuntamente com a Sra. Cleunici Godois Freire Ferreira, em 1º/4/2014, o termo de referência questionado na representação (peça 54, p. 6-40) , aprovado pela Sra. Rosalina Aratani Sudo naquela mesma data (peça 54, p. 40) , o qual serviu de suporte para a celebração do Contrato 97/2014.
Em suas razões recursais, a recorrente alegou que:
não restou demonstrada a gravidade da infração por ela cometida; 
não teve conhecimento do Acórdão 310/2014-TCU-Plenário antes de elaborar o termo de referência;
o termo de referência questionado foi elaborado sob ordens dos seus superiores hierárquicos e baseado no modelo existente e aprovado anteriormente no âmbito do órgão;
há motivação suficiente no termo de referência que deu suporte ao Contrato 97/2014, haja vista que foi elaborado exatamente conforme determina, por exemplo, o art. 9º, inciso I, do Decreto Federal 5.450/2005;
o termo de referência que consta deste processo (peça 54, p. 6-40) não é o mesmo ao qual alude o Contrato 97/2014 (peça 11, p. 4-31) , uma vez que este faz menção ao termo de referência de fls. 212/242 (peça 11, p. 4) , que não teria sido juntado aos autos;
as pessoas envolvidas na elaboração, aprovação, coordenação, supervisão ou qualquer outra atividade relacionada ao Contrato 97/2014 também deveriam ser ouvidas em audiência pelo Tribunal, da mesma forma que a recorrente e as Sras. Cleunici Godois Freire Ferreira e Rosalina Aratani Sudo o foram; e
a sua sanção foi fundamentada indevidamente na responsabilidade objetiva, em vez da subjetiva, acrescentando que não houve dolo na sua conduta. 
Com base nesses argumentos, a recorrente requer que o acórdão recorrido seja reformado para afastar a sua responsabilidade. Alternativamente, pede a redução da multa aplicada, em razão da desproporcionalidade da pena aplicada.
Em sua análise (peças 171 e 172) , a Secretaria de Recursos concluiu que as alegações da recorrente são insuficientes para ensejar a reforma do acórdão vergastado e que, no caso em apreço, não ocorreu a prescrição da pretensão punitiva, independentemente do regime utilizado para exame do instituto: Código Civil (considerando o disposto no Acórdão 1441/2016-TCU-Plenário) ou Lei 9.873/1999. Assim sendo, a unidade instrutiva alvitrou proposta no sentido de conhecer do recurso e, no mérito, negar a ele provimento.
Feito o resumo dos fatos, passo a decidir.
II
Inicialmente, ratifico minha manifestação inserta à peça 125 pelo conhecimento do pedido de reexame interposto pela Sra. Natália Alexandra Pinto, por considerar preenchidos os seus requisitos de admissibilidade, nos termos do art. 48 da Lei 8.443/1992 c/c os arts. 285 e 286, parágrafo único, do Regimento Interno do TCU.
Quanto ao mérito, acolho o parecer da Secretaria de Recursos, cujos fundamentos incorporo como razões de decidir, sem prejuízo de tecer os seguintes comentários.
Observo que os argumentos trazidos pela recorrente em suas razões recursais são, de modo geral, semelhantes aos constantes de suas razões de justificativa e, ao meu sentir, incapazes de elidir a irregularidade ou de afastar a sua responsabilidade.
Compulsando os autos, verifico que, diferentemente do alegado pela recorrente, a sua conduta irregular foi devidamente caracterizada no ofício que promoveu a sua audiência (peça 65) , in verbis:
"[...] ausência de motivação suficiente, no termo de referência que fundamentou o Contrato 97/2014, para a utilização de unidades de saúde itinerantes, haja vista as características geográficas do Distrito Federal, em afronta ao item 1.7.1.2 do Acórdão 310/2014-TCU-Plenário; e à inexistência de estudos de viabilidade que justificassem a locação em detrimento da aquisição dos equipamentos, contrariando o subitem 1.7.1.4 do Acórdão 310/2014-TCU-Plenário (parágrafos 31-36 da instrução desta Secretaria) , uma vez que Vossa Senhoria, na qualidade de Assessora Técnica da Diretoria de Gestão da Atenção Primária à Saúde (DIGAPS/SAPS/SESDF) , elaborou o termo de referência que fundamentou o Contrato 97/2014 sem que estivessem presentes os estudos de viabilidade e devidamente demonstrada a motivação para a escolha dessa contratação, em afronta ao Acórdão 310/2014-TCU-Plenário, itens 1.7.1.2 e 1.7.1.4, quando deveria ter verificado os motivos válidos que justificassem a contratação ou optado por outra forma de prestação dos serviços."  (grifos acrescidos) 
Ademais, a individualização da conduta da agente e a gravidade da infração por ela cometida foram devidamente destacadas no voto que fundamentou a deliberação ora recorrida (peça 105) , cujos trechos correspondentes transcrevo a seguir:
"Inicialmente, cabe relembrar que o Tribunal, mediante o Acórdão 310/2014-Plena¿rio, orientou claramente a SES/DF sobre as falhas existentes em contrato referente às Carretas da Mulher. As ciências expedidas, por tratarem de irregularidades cometidas, são de observância obrigatória pelos gestores em casos futuros.
Dessa forma, considerando as atribuições dos agentes ouvidos, são improcedentes os argumentos sobre o não conhecimento da decisão exarada cerca de dois meses antes da elaboração e aprovação do Contrato 97/2014.
No presente caso, a SES/DF claramente ignorou a deliberação do Tribunal e aprovou, a toque de caixa, contratação de moldes questionados não só pelo TCU, mas também pela Corte de Contas Distrital e o Ministério Público.
[...]
Termos de referência e projetos básicos são justamente os documentos que visam demonstrar as vantagens de uma contratação em relação às outras possibilidades existentes ou, ate¿ mesmo, justificar o impedimento da adoção de outras opções. A ausência de estudos de viabilidade e pesquisa de preço adequada condenam todo o processo, pois não permitem concluir pela economicidade e eficiência do ajuste firmado.
[...]
Refuto as alegações sobre elaboração de termo de referência insuficiente, em obediência a ordens superiores e utilização de modelo e informações originários de outro departamento, pois, diante dos cargos que ocupavam, para os quais são imprescindíveis conhecimentos acerca das leis, normativos e decisões sobre licitações e contratos, as servidoras não poderiam preterir os estudos de viabilidade válidos e a motivação suficiente.
A jurisprudência do TCU, e¿ no sentido de responsabilizar o agente público pela elaboração, assinatura ou aprovação do termo de referência deficiente (Acórdão 3881/2017-TCU-Primeira Câmara, 1067/2016-Plena¿rio) .
[...]
Tendo em vista que as informações constantes dos autos (peça 1, p. 172-209) referem-se ao termo de referência que efetivamente embasou o contrato 97/2014, não ha¿ dúvida quanto às condutas faltosas das responsáveis que o elaboraram e o assinaram."  (grifos acrescidos) 
Também se mostra improcedente o argumento da responsável de que não teria tido conhecimento do Acórdão 310/2014-TCU-Plenário antes de produzir o termo de referência.
Conforme consignado no voto do eminente relator a quo, as ciências expedidas por este Tribunal devem ser, obrigatoriamente, observadas pelos gestores, pois se destinam a reorientar a atuação administrativa do jurisdicionado, a fim de evitar a repetição de irregularidades em casos futuros.
No caso em tela, a recorrente elaborou, em 1º/4/2014, o termo de referência, na condição de assessora da Subsecretaria de Atenção Primária à Saúde, vinculada à SES/DF, sendo que essa mesma secretaria havia tomado conhecimento do referido decisum em 21/2/2014 (peças 20 e 23, TC Processo 012.753/2013-0) .
Nesse sentido, acompanho a conclusão da Secretaria de Recursos a respeito da conduta que era de se esperar da recorrente (peça 171) :
"56. É exigível e natural que todo agente público que exerça suas funções na área de licitações e contratos administrativos adotem as cautelas devidas, que é a de verificar, na esfera de sua atuação, se há determinações/orientações do Tribunal de Contas da União dirigidas ao órgão no qual exerce seu mister para que, de forma diligente, as cumpra ou justifique a não incidência dessas determinações/orientações ao caso concreto que se está examinando.
57. No presente caso, essa cautela não foi observada pela recorrente e essa conduta não deve ser chancelada pelo Tribunal em sede deste pedido de reexame, porquanto não se mostra razoável acolher a tese de desconhecimento de um julgado específico para o objeto do termo de referência por ela elaborado e direcionado ao órgão em que atuava, em face da vinculação existente entre a Secretaria de Estado de Saúde do Distrito Federal e a Subsecretaria de Atenção Primária à Saúde."
Tampouco serve para afastar a conduta culposa da recorrente a afirmação de que ela teria elaborado o referido termo de referência em cumprimento estrito a ordens de seus superiores hierárquicos e baseando-se em modelo existente no âmbito do órgão. Isso porque, na condição de assessora técnica, a recorrente deveria ter se amparado na independência funcional e no cumprimento a normas, regulamentos e deliberações do TCU, respaldando-se, no caso em apreço, em estudos de viabilidade adequados e motivação suficiente.
Além disso, refuto a alegação de que o termo de referência que consta deste processo (peça 54, p. 6-40) não seria o mesmo ao qual alude o Contrato 97/2014 (peça 11, p. 4) . Tal conclusão, por parte da recorrente, decorre do fato de que a cláusula segunda do instrumento contratual faz menção ao termo de referência de folhas 212-242, e não ao de peça 54, p. 6-40.
Quanto a esse aspecto, esclareço que as folhas 212-242 referem-se ao local em que o termo de referência consta do processo administrativo alusivo à referida contratação, e não onde se encontra inserido nos autos desta representação. Acrescento, ainda, que, tanto nas suas razões de justificativa como nas razões recursais ora sob exame, a assessora não apresentou elementos que comprovassem que o contrato teria sido celebrado com base em termo de referência distinto do que ela elaborou.
Outro argumento que não é capaz de afastar a responsabilidade da recorrente é o de que outras pessoas também deveriam ter sido ouvidas em audiência.
Nesta representação, o Tribunal promoveu as audiências dos agentes que teriam contribuído para a prática dos atos irregulares, considerando as evidências constantes dos autos. E, mesmo que, ad argumentandum tantum, fosse constatada a não realização de audiência de algum gestor que teria participado da prática dos aludidos atos, tal situação não serviria como fundamento para elidir a irregularidade ou afastar a culpabilidade na conduta da recorrente.
De igual modo, não procede a afirmação de que haveria motivação suficiente no termo de referência, pois o documento não contém todos os elementos necessários para subsidiar uma tomada de decisão adequada pela autoridade competente, os quais não dizem respeito somente à indicação do objeto a ser contratado, conforme previsto no normativo mencionado pela recorrente. No caso em apreço, a assessora não poderia ter preterido os estudos de viabilidade válidos e a motivação suficiente, e sim observado as orientações constantes do Acórdão 310/2014-TCU-Plenário, as quais foram exaradas segundo as normas que regem a matéria, a fim de evitar a reiteração de irregularidades.
No tocante à responsabilização, a jurisprudência desta Corte é pacífica no sentido de que não é necessário o elemento dolo para a sua caracterização, bastando a identificação de conduta culposa grave em stricto sensu. No caso concreto, conforme consignado no voto condutor do acórdão ora recorrido, a aplicação da multa prevista no art. 58, inciso II, da Lei 8.443/1992 à assessora fundamentou-se na constatação de que os elementos constantes dos autos evidenciaram a ausência de zelo e comportamento diligente em sua conduta.
Por fim, no que tange à proporcionalidade da sanção, observo que a multa imposta à recorrente foi no valor de R$ 3.300,00. Tal dosimetria está de acordo com o que dispõem os arts. 58, inciso II e §§ 2º e 3º, da Lei 8.443/1992 e 268, inciso II, do Regimento Interno, cabendo acrescentar que essa quantia está próxima do patamar mínimo de 5% do valor máximo previsto para a referida pena, que, em 2020, foi de R$ 64.920,00, conforme a Portaria da Presidência do TCU 8/2020. Além disso, destaco que a multa aplicada à recorrente foi a que teve o menor valor dentre as que foram direcionadas aos demais responsáveis.
Ante o exposto, acolhendo a proposta da unidade técnica no sentido de negar provimento ao pedido de reexame interposto pela Sra. Natália Alexandra Pinto, voto por que seja adotada a deliberação que ora submeto a este Colegiado.
TCU, Sala das Sessões, em 29 de setembro de 2021.
BENJAMIN ZYMLER 
Relator